臺灣高等法院刑事判決　　　　　　99年度重上更(一)字第46號
上　訴　人　臺灣基隆地方法院檢察署檢察官
上　訴　人
即　被　告　許順成
選任辯護人　林盛煌律師
　　　　　　陳佳瑤律師
上　訴　人
即　被　告　童錦正
指定辯護人　黃俊六律師
上　訴　人
即　被　告　周顯圳
選任辯護人　黃教倫律師
被　　　告　許詠矜
指定辯護人　陳欽賢律師
上列上訴人等因被告殺人等案件，不服臺灣基隆地方法院94年度
重訴字第10號，中華民國95年3 月27日所為之第一審判決（起訴
案號：臺灣基隆地方法院檢察署93年度少連偵字第16號），提起
上訴，判決後經最高法院發回更審，本院判決如下：
    主  文
原判決關於童錦正、周顯圳傷害致人於死罪部分及許順成部分均
撤銷。
童錦正成年人與少年共同犯傷害致人於死罪，處有期徒刑拾貳年
。
周顯圳成年人與少年共同犯傷害致人於死罪，處有期徒刑拾年。
許順成共同犯傷害致人於死罪，處有期徒刑玖年。
其他上訴駁回。
    事  實
一、緣童錦正（綽號「貢鎚仔」）、張文瑞（綽號「大茂」，經
    裁定停止審判，另行審結）與許詠矜（綽號「黑龜」）三人
    ，於民國93年4 月25日晚上11時30分左右，至位於臺北縣萬
    里鄉頂社14之6 號、由黃素英與黃文華共同經營之「十五的
    月亮」卡拉ＯＫ店（登記名義人為黃素英）營業廳第一桌喝
    酒聊天，周顯圳（原名周嘉鴻）隨後亦騎乘機車前來共飲；
    同時間，游志揚（綽號「０８」）、游正同（游志揚的胞弟
    ）、林正雄（游志揚的連襟）、林泰山、黃演國等五人在臺
    北縣萬里鄉公館崙47號，替游志揚的岳父（即林泰山之父親
    ）慶生後，亦於同日晚間近12時許，至「十五的月亮」後方
    包廂內喝酒續攤。約數分鐘後，游志揚與林正雄因先前合夥
    經營檳榔生意問題發生口角，游志揚憤而摔擲桌上擺放的三
    只杯子，並因自己站立不穩，腳部碰倒桌子，因而打翻桌上
    的熱茶，熱茶則燙到在場之會計兼服務生即童錦正之同居女
    友許方瑗與在旁之林泰山，許方瑗大叫一聲但未告知在場人
    自己被燙到，即離開包廂，並將此事告知在第一桌喝酒之童
    錦正。童錦正知悉後，立即前往該包廂查看，並與游志揚等
    人理論，欲替許方瑗討回公道，不得要領後，即返回第一桌
    向同桌友人張文瑞、許詠矜、周顯圳等人表示「他們很臭屁
    ，口氣很差，想要修理、打他們」等語，周顯圳聽聞後，即
    與童錦正再次至該包廂欲與游志揚等人理論，以替許方瑗討
    公道，惟皆無結果，引起童錦正之不滿，童錦正遂要張文瑞
    打電話通知許順成（綽號「豪偉」）、陳忠遠（綽號「中原
    」）找人手至「十五的月亮」卡拉ＯＫ店。許順成、陳忠遠
    二人接獲張文瑞的電話後，旋以電話召集斯時已年滿十四歲
    以上未滿十八歲之少年潘０晟（年籍詳卷，綽號「黑人」）
    、趙０豪（年籍詳卷）、葉０傑（年籍詳卷，綽號「大雄」
    ）及另三位姓名、住所不詳、均為十四歲以上未滿十八歲之
    少年，前來「十五的月亮」卡拉ＯＫ店助陣。
二、林泰山於同年月26日凌晨0 時20分左右，要黃演國開車載林
    正雄先行離去，並至櫃檯結帳，在櫃檯之許方瑗表示老闆娘
    黃素英有交代摔破一個杯子要賠新臺幣（下同）一千元，計
    三千元，連同消費額共計六千元。林泰山結帳後，返回包廂
    內與游志揚、游正同繼續喝酒，並告知摔破一只杯子要賠一
    千元之事，游志揚乃要求黃素英至包廂內說明帳單算法，並
    表示杯子是他摔破的，黃素英因見游志揚是熟客遂同意不必
    賠償摔破杯子之費用三千元；約過10分鐘，游志揚等三人認
    已無興緻繼續喝酒，即於同日凌晨0 時40分左右準備離去，
    黃素英便在櫃檯返還摔破杯子之費用三千元予林泰山，陪同
    其等一起走出店門。當時林泰山走在最前面，接著依序為游
    正同、游志揚；而童錦正、周顯圳、許順成、張文瑞、許詠
    矜、潘０晟、趙０豪、葉０傑等及另三位不知名少年共十餘
    人，已守候在店門口，堵住林泰山、游正同、游志揚三人之
    出路。游正同見狀，即以髒話辱罵童錦正，黃素英見狀立即
    出面勸阻，並向童錦正等人表示「大家沒有事」等語，游正
    同即請黃素英要童錦正等人「退駕」（閩南語，意指「離開
    」之意），許詠矜聞言，不悅的回答「退什麼駕？」，黃素
    英仍一再勸阻，林泰山、游正同、游志揚三人以為沒事了，
    依序逕自走向停車處。童錦正見狀，即以閩南語喝令在場人
    「打」、「呼死」（即給他死）後，周顯圳、許順成、張文
    瑞、許詠矜、葉０傑、趙０豪、潘０晟與另三位不知名之少
    年，即與童錦正共同基於傷害游志揚、游正同、林泰山三人
    身體之犯意聯絡，客觀上可以預見在多數人圍毆少數人時，
    如參與毆打之人持有木棍等器械下手毆擊，有導致被毆者受
    重創死亡之可能，竟於看見童錦正隨手自路旁草叢中取得木
    棍一支（形狀如棒球棒）下手毆打時，猶承上開共同傷害之
    犯意，分工由周顯圳、許順成、潘０晟、趙０豪、葉０傑與
    另三位不知姓名之少年，均以徒手，和持有木棍之童錦正一
    同圍毆走在最後之游志揚，童錦正更以木棍猛擊游志揚頭部
    ，致使游志揚倒在血泊中（童錦正毆擊游志揚之木棍，事後
    為童錦正隨手棄置於路旁空地而滅失）。林泰山、游正同二
    人走在前方聽聞有人叫喊「打」、「呼死」後，立刻往前奔
    跑，張文瑞、許詠矜二人則基於上開傷害人身體之共同犯意
    ，自後追逐，林泰山僥倖脫逃；游正同則躲入其先前停在「
    十五的月亮」店前路旁、其所有之9N─0357號自用廂型車駕
    駛座內，因駕駛座旁左前車窗來不及關上，即遭不詳之人丟
    擲石頭、磚塊，擊中其頭部與車子，其因而受有頭部封閉性
    受傷及頭皮二公分撕裂傷之傷害。
三、游正同在駕駛座內目睹游志揚在後被眾人圍毆倒地，為救游
    志揚，乃駕駛上開車輛，按鳴喇叭，並在附近來回欲衝散驅
    離人群。適黃素英自店內走出店外，見游志揚倒在血泊中，
    立即走向游志揚並蹲在其身前欲扶起游志揚，游正同駕駛前
    開車輛來回衝散驅離人群時，本應注意車前狀況並隨時採取
    必要之安全措施，依當時並無不能注意之情形，竟疏未注意
    車前方正蹲扶游志揚之黃素英，而自後撞及黃素英背部，致
    黃素英受有乙狀結腸破裂併腹膜炎、雙側血胸、不穩定骨盆
    骨折、長短腳約三點五公分、切除壞死結腸併行結腸造口手
    術而使用人工肛門等傷害（未達重傷害之程度，游正同犯過
    失傷害罪部分，經本院前審判處有期徒刑三月確定）。游正
    同因見現場人群實在太多，恐自己再遭毒手而不敢下車，即
    先駕車離開現場欲找人前來救援，並往金山方向行駛，周顯
    圳見狀，竟基於毀損之犯意，持石頭丟擲該車，致上開廂型
    車左後車窗玻璃一塊、右側前後車窗玻璃二塊及行李箱之玻
    璃一塊共四塊玻璃均毀壞而不堪使用（周顯圳涉犯毀損罪部
    分，另經檢察官為不起訴處分）。斯時，住在「十五的月亮
    」鈄對面睡覺之蔡鴻逸被吵醒，於同日凌晨0 時53分左右，
    向一一０勤務中心報案謂「十五的月亮」卡拉ＯＫ店前有民
    眾持棍棒鬥毆，正在附近巡邏之臺北縣政府警察局（現改制
    為新北市政府警察局）金山分局大鵬派出所巡佐兼所長林淵
    仁、警員劉錦民，據報於三分鐘後即凌晨0 時56分左右，抵
    達現場處理，見游志揚躺在路邊，頭部流血，傷勢嚴重，現
    場人員中有人謊稱游志揚與黃素英均是被車子撞傷，三分鐘
    後即凌晨0 時59分左右，消防隊派二輛救護車抵達現場救護
    ，此時童文星亦開車載高文晉及黃文華到達現場。
四、游正同駕駛上開車輛離開現場約五十公尺，見林泰山在前行
    走，游正同即向林泰山表示游志揚仍在現場被打，林泰山告
    以已通知其胞弟林家福等人前來支援及報案，游正同仍不放
    心游志揚之安危，遂載林泰山於同日凌晨1 時許救護車抵達
    後，返回現場，並下車走向游志揚倒地處。童錦正、周顯圳
    、張文瑞、許詠矜、童文星、陳忠遠等人因不滿游正同開車
    撞到黃素英，竟另起犯意，基於傷害之共同犯意聯絡，分由
    童文星持手電筒，童錦正、周顯圳以拳腳，張文瑞、許詠矜
    、陳忠遠以徒手，共同毆打游正同，致游正同受有左額部頭
    皮撕裂傷長二點五公分、頂部頭皮腫脹五Ｘ五公分、左下頷
    腫脹五Ｘ三公分、枕部頭皮腫脹三Ｘ三公分等傷害（童錦正
    、周顯圳、張文瑞、許詠矜、童文星、陳忠遠涉犯傷害罪部
    分，經本院前審分別判處有期徒刑五月、五月、六月、五月
    、六月、五月確定）。在場處理之林淵仁及劉錦民見狀，旋
    將游正同帶至巡邏車內避免再遭人毆打，並將其送醫救治。
    游志揚經救護車送醫後，延至同年5 月17日12時20分左右，
    因頭部外傷及顱內出血併發腦死及嚴重支氣管肺炎不治死亡
    。
五、案經游志揚之配偶林美枝、游正同訴由臺北縣政府警察局金
    山分局報告臺灣基隆地方法院檢察署檢察官偵查起訴。
    理  由
壹、程序部分
一、本案之被害人兼被告游正同被訴過失傷害「十五的月亮」負
    責人黃素英部分，及被告童錦正、周顯圳、許詠矜與同案被
    告張文瑞、童文星、陳忠遠共同傷害被害人游正同部分，均
    經本院前審分別之判刑在案，而被告童錦正、周顯圳雖就其
    等被判刑之普通傷害罪部分提起上訴，惟均經最高法院判決
    上訴駁回（見最高法院99年度台上字第445號判決第7頁），
    是以，本院審理之範圍，僅有被告童錦正、周顯圳、許順成
    被訴殺人罪（被害人為游志揚）及被告許詠矜、張文瑞被訴
    殺人未遂（被害人為游正同）部分；而被告張文瑞因病長期
    住院，已經本院依刑事訴訟法第294條第2項裁定停止審判，
    此部分將待其日後能到庭時另行審結，合先敘明。
二、證據能力部分：
（一）證人即被害人黃素英之配偶戎中興於警詢時所為之陳述，
      為被告以外之人於審判外所為之陳述，既經被告均否認其
      證據能力，依刑事訴訟法第159條第1項規定，自無證據能
      力。
（二）按刑事訴訟法第159條第1項規定：「被告以外之人於審判
      外之言詞或書面陳述，除法律有規定者外，不得作為證據
      」；其立法本旨係以證人於審判外之言詞或書面陳述，屬
      於傳聞證據，此項證據，當事人無從直接對於原供述者加
      以詰問，以擔保其真實性，法院亦無從直接接觸證人而審
      酌其證言之憑信性，違背直接審理及言詞審理之原則，除
      具有必要性及信用性情況之除外者外，原則上不認其有容
      許性，自不具證據能力；至所謂具有必要性及信用性情況
      者，例如刑事訴訟法第159條之1、之2、之3、之4、之5情
      形，仍例外認其有證據能力，然此乃係指法院未於審判期
      日傳喚相關證人到庭，案件僅能依靠該等證人於審判外之
      陳述以為判斷之情形，始需就該等審判外供述證據嚴格依
      照刑事訴訟法第159條之1至之5所定要件一一檢視各該證
      人之供述，作為證據之資格。倘法院已經依據當事人聲請
      傳喚證人到庭接受檢辯雙方之交互詰問，則法院既已透過
      直接、言詞審理方式檢驗過該證人之前之證詞，當事人之
      反對詰問權亦已受到保障得以完全行使之情況下，該等審
      判外證據除有其他法定事由（例如：非基於國家公權力正
      當行使所取得或私人非法取得等，而有害公共利益，即以
      一般證據排除法則為判斷），應認該審判外供述已得透過
      審判程式之詰問檢驗，而取得作為證據之資格，亦即其審
      判外供述與審判中供述相符部分，顯然已經構成具備可信
      之特別情狀，當然有證據資格（實務上之作用常為引用該
      等陳述與審判中陳述相符，強化該證人供述之可信度），
      其不符部分，作為檢視審判中所為供述可信與否之彈劾證
      據，當無不許之理，甚者，其不符部分倘係於司法警察、
      檢察事務官調查中之供述，作為認定被告犯罪與否或不構
      成犯罪與否之證據，亦僅需依照刑事訴訟法第159條之2規
      定，斟酌其審判外供述作成外部環境、製作過程、內容、
      功能等情況認為之前供述較為可信，即可取得證據之資格
      ，而作為認定事實之證據資格（最高法院94年度台上字第
      2507號、95年度台上字第2515號判決同此意旨）。再按刑
      事訴訟法第159條第1項規定：「被告以外之人於審判外之
      言詞或書面陳述，除法律有規定者外，不得作為證據」，
      被告以外之人於檢察事務官、司法警察官或司法警察調查
      中所為之陳述，基於實體發現真實之訴訟目的，依同法第
      159條之2規定，如與審判中之陳述不符時，經比較結果，
      其先前之陳述，相對「具有較可信之特別情況」，且為證
      明犯罪事實存否所「必要」者，係指陳述是否出於供述者
      之真意、有無違法取供情事之信用性而言，故應就調查筆
      錄製作之原因、過程及其功能等加以觀察其信用性，據以
      判斷該傳聞證據是否有特別可信之情況而例外具有證據能
      力，並非對其陳述內容之證明力如何加以論斷，二者之層
      次有別，不容混淆（最高法院94年度台上字第629 號判決
      亦同此意旨）。經查，本件證人童錦正、周顯圳、許詠矜
      、張文瑞、許順成、童文星、陳忠遠、趙０豪、葉０傑、
      潘０晟、游正同、黃文華、林泰山、林美枝、黃素英、許
      芳瑗、蔡宛真、簡祥任、李堂璋、林家福分別經原審於審
      判期日傳喚到庭，分別與被告童錦正、周顯圳等人行交互
      詰問程序，直接言詞審理檢視其證詞，故其等於警詢之供
      述，對於被告童錦正、周顯圳當然已取得作為證據之資格
      ，相符部分，自有證據能力；另不符部分，本院斟酌：其
      等於前開警詢筆錄製作之過程，係由警員先詢問其年籍資
      料後，復為權利事項之告知，進而詢問到派出所製作警詢
      筆錄之原因再制作警詢筆錄，亦查無系爭筆錄有何違法或
      不當取得之情形，是其等警詢證述內容之形成，顯係出於
      自由意志而為證述，且查無其他證據足使本院認證人證人
      童錦正、周顯圳、許詠矜、張文瑞、許順成、童文星、陳
      忠遠、趙０豪、葉０傑、潘０晟、游正同、黃文華、林泰
      山、林美枝、黃素英、許芳瑗、蔡宛真、簡祥任、李堂璋
      、林家福於警詢中之證言，有何違法取供情事之虞，依前
      開條文之意旨，證人於警詢中之證言，核其性質雖屬傳聞
      證據，但就警詢筆錄製作之過程加以觀察其信用性，且為
      證明犯罪事實存否所「必要」，認其等證言例外具有證據
      能力。
（三）按被告以外之人於偵查中向檢察官所為陳述，除顯有不可
      信之情況者外，得為證據，同法第159條之1第2 項定有明
      文。偵查中對被告以外之人（包括證人、鑑定人、告訴人
      、被害人及共同被告等）所為之偵查筆錄，或被告以外之
      人向檢察官所提之書面陳述，性質上均屬傳聞證據。惟現
      階段刑事訴訟法規定檢察官代表國家偵查犯罪、實施公訴
      ，依法其有訊問被告、證人及鑑定人之權，證人、鑑定人
      且須具結，而實務運作時，檢察官偵查中向被告以外之人
      所取得之陳述，原則上均能遵守法律規定，不致違法取供
      ，其可信度極高，職是，被告以外之人前於偵查中已具結
      而為證述，除反對該項供述得具有證據能力之一方，已釋
      明「顯有不可信之情況」之理由外，不宜以該證人未能於
      審判中接受他造之反對詰問為由，即遽指該證人於偵查中
      之陳述不具證據能力。經查，本件證人童錦正、周顯圳、
      許詠矜、張文瑞、許順成、童文星、陳忠遠、趙０豪、葉
      ０傑、潘Ｏ晟、葉文傑、游正同、黃文華、林泰山、林美
      枝、黃素英、許芳、蔡宛真、簡祥任、李堂璋、林家福、
      高文晉、蔡鴻逸、林正雄、黃演國、劉錦民、林淵人於檢
      察官偵查中所為之陳述，其未曾提及檢察官在偵查時有不
      法取供之情形，反對該項供述得具有證據能力之被告及其
      辯護人，亦未釋明上開供述有顯不可信之情況，依據上開
      說明，其於偵查中之證言自具有證據能力。
（四）另被告許順成辯護人以被告於93年6 月24日共同被告張文
      瑞在檢察官偵訊時，未給予在場或詰問之機會為由，爭執
      各該共同被告張文瑞在檢察官偵查中具結證言之證據能力
      。惟按刑事訴訟法第248條第1項、第2 項係規定：「訊問
      證人、鑑定人時，如被告在場者，被告得親自詰問」、「
      預料證人、鑑定人於審判時不能訊問者，應命被告在場。
      但恐證人、鑑定人於被告前不能自由陳述者，不在此限」
      ，依此一規定，檢察官於偵查中訊問證人時，除有預料證
      人、鑑定人於審判時不能訊問之例外情形外，檢察官對是
      否命被告在場，有裁量權，若檢察官命被告在場，始有被
      告得親自詰問之問題。且按詰問權係指訴訟上當事人有在
      審判庭輪流盤問證人，以求發現真實，辨明供述證據真偽
      之權利，其於現行刑事訴訟制度之設計，以刑事訴訟法第
      166 條以下規定之交互詰問為實踐，屬於人證調查證據程
      序之一環；與證據能力係指符合法律所規定之證據適格，
      而得成為證明犯罪事實存在與否之證據資格，性質上並非
      相同。偵查中檢察官為蒐集被告犯罪證據，訊問證人旨在
      確認被告嫌疑之有無及內容，與審判期日透過當事人之攻
      防，調查證人以認定事實之性質及目的，尚屬有別。偵查
      中訊問證人，法無明文必須傳喚被告使之得以在場，刑事
      訴訟法第248條第1項前段雖規定：「如被告在場者，被告
      得親自詰問」，事實上亦難期被告有於偵查中行使詰問權
      之機會。此項未經被告詰問之被告以外之人於偵查中向檢
      察官所為之陳述，依刑事訴訟法第159條之1第2 項之規定
      ，原則上屬於法律規定為有證據能力之傳聞證據，於例外
      顯有不可信之情況，始否定其得為證據。是得為證據之被
      告以外之人於偵查中所為之陳述，因其陳述未經被告詰問
      ，應認屬於未經合法調查之證據，並非無證據能力，而禁
      止證據之使用。此項詰問權之欠缺，非不得於審判中由被
      告行使以補正，而完足為經合法調查之證據（最高法院96
      年度臺上字第4365號判決意旨參照）。經查，共同被告張
      文瑞上揭陳述，並無違法取供等明顯欠缺信用性之情事存
      在，依上開說明，本屬有證據能力之傳聞證據，雖未經其
      被告許順成於偵查程序為詰問，惟被告許順成當時並未經
      檢察官命在場，且於法院審判程序，其被告許順成已對證
      人張文瑞進行詰問程序，而完足為合法調查之證據，亦無
      不當剝奪被告許順成詰問權行使之問題，被告辯護人此等
      部分抗辯尚不能成立。
（五）又按被告以外之人於審判外之言詞或書面陳述，除法律有
      規定者外，不得作為證據。又被告以外之人於審判外之陳
      述，雖不符合同法第159條之1至第159條之4之規定，但經
      當事人於審判程序同意作為證據，法院審酌該言詞陳述或
      書面陳述作成時之情況，認為適當者，亦得為證據；當事
      人、代理人或辯護人於法院調查證據時，知有第159條第1
      項不得為證據之情形，而未於言詞辯論終結前聲明異議者
      ，視為有前項之同意。刑事訴訟法第159條第1項及第 159
      條之5 分別定有明文。本件檢察官、上訴人即被告童錦正
      、周顯圳、許順成、許詠矜及其等辯護人，於言詞辯論終
      結前，就本件判決所引用卷內被告以外之人於審判外之陳
      述（包括人證、書證），除前開列舉部分外，於本院審理
      時均表示不爭執，且同意作為證據，經本院審酌該等證據
      之做成情況，核無違法取證或其他瑕疵，認均適為本案認
      定事實之依據，依刑事訴訟法第159條之5規定，均有證據
      能力。
貳、實體部分
甲、被告童錦正、周顯圳、許順成共同傷害被害人游志揚致死部
    分─
一、認定犯罪事實所憑之證據及理由：
    訊據被告童錦正、周顯圳、許順成三人均矢口否認有何傷害
    被害人游志揚致死之犯行，被告童錦正辯稱：我沒有打傷游
    志揚，也沒有拿棍棒，游志揚遭人攻擊時，我根本不在店外
    ，而係在店內，並無喝令「打」、「呼死」，亦未持棍棒毆
    打游志揚等語；被告周顯圳、許順成均辯稱：我沒有下手打
    游志揚云云。惟查：
（一）被告童錦正因不滿被害人游志揚誤將熱茶水潑到其女友許
      方瑗，且事後態度不佳，指示張文瑞以電話召集許順成及
      潘０晟、趙０豪、葉０傑等人前來「十五的月亮」欲修理
      游志揚、游正同、林泰山等人乙節，業據：
  １．證人游正同於原審及本院審理中到庭具結證稱：93年4 月
      25日晚上我與林泰山、游志揚、林正雄、黃演國一起到「
      十五的月亮」卡拉ＯＫ店包廂續攤，過程中游志揚與林正
      雄因為過去經營檳榔攤生意的糾紛，有點不愉快，游志揚
      的水杯內的熱水，有潑到女服務生，但當時我們不知道有
      潑到她，她也只有叫一聲就出去沒多說話，後來有一個男
      子兩度進包廂探頭，並沒有交談，也沒有爭吵，第二次進
      來時有多一位男子，後來我們先送林正雄、黃演國出店，
      他們二人先離開，我們其餘三人繼續進包廂喝酒約10分鐘
      ，林泰山出包廂結帳回來包廂說沒有喝多久，怎麼收費這
      麼貴，並說摔一個杯子要賠一千元，接著老闆娘黃素英進
      入包廂說和游志揚、林泰山有認識，摔破的杯子就不用賠
      了，大家都認識，就將杯子的錢還給林泰山，至於退錢的
      場所是在包廂內或櫃台，我不記得了，沒想到我和林泰山
      、游志揚才走出店外，就被人追著打，他們一邊追、一邊
      喊「打」、「呼死」等語（見原審卷(一)第223 頁，本院卷
      第210頁至第212頁）。
  ２．證人林泰山於警詢時證稱：「當晚我和林正雄、黃演國、
      游正同、游志揚到『十五的月亮』包廂內喝酒，後來游志
      揚與林正雄因之前合夥檳榔攤的事吵架，游志揚摔杯子時
      撞到桌子，桌上熱茶燙到我和女服務生（許方瑗），我送
      黃演國載林正雄先回去，返回包廂時有一個年輕人（童錦
      正）跟我進包廂，後來我去櫃台買單，女服務生說摔破一
      個杯子要一千元，共摔破三個杯子要三千元，連酒菜要六
      千元，後來黃素英說大家都認識，杯子不用算錢，離開時
      櫃台服務生就拿三千元還我」等語（見93年度相字第19 2
      號卷【下稱相字卷】第23頁）。
  ３．證人許方瑗於警詢時證稱：「當晚有在包廂內看到游志揚
      摔茶壺，熱茶潑到我的左腳腳踝。算帳時是黃素英要我列
      摔杯子要賠一千元，黃素英說要加三千元，後來黃素英在
      包廂內和客人談好出來櫃台跟我說三千元要退還，我就拿
      三千元給買單的客人（林泰山）」等語（見相字卷第64頁
      ）。
  ４．證人即共同被告周顯圳於警詢時證稱：「當晚我打電話給
      張文瑞，他邀我去『十五的月亮』，我抵達後約半小時，
      有一群人（游志揚等人）進來坐在包廂內，不久他們就在
      吵架，許方瑗端熱茶進去，因為客人摔杯子熱茶燙到許方
      瑗，許方瑗出來跟童錦正說，童錦正跑到包廂內去看，回
      來時就說『他們的口氣很差，想要修理他們、打他們』，
      過一會兒包廂內有人（林泰山）出來買單，嫌帳單太貴，
      他回包廂時童錦正也跟進去，我隨後有到包廂看，黃素英
      在包廂內和客人談帳單問題，這時童錦正和包廂內之人怒
      目相視，黃素英說杯子不用賠錢，包廂內的客人就要離開
      ，而開車撞人的人（游正同）沿路一直以髒話罵童錦正，
      童錦正跟著他們想要打他們，黃素英跟童錦正說『這是認
      識的不能打』，他們就走到店門口」等語（見相字卷第37
      頁至第38頁）。
  ５．證人張文瑞於偵查時供稱：「當晚11點多，童錦正打電話
      給我叫我去卡拉ＯＫ喝酒，我就找許詠矜騎車載我過去，
      我們二人到時是11點半左右，到店內時，周嘉鴻打電話給
      我問我在何處，我說在卡拉ＯＫ喝酒，他過了10多分鐘後
      就自己機車過來。約11點40、50分時，對方有男有女約六
      人就到店裡包廂，約12點左右，童錦正的女友許方瑗到對
      方包廂內，被人用酒或茶潑到，她告訴童某此事，童某就
      單獨一人進去該包廂，不久他出來後很不高興就叫我找人
      過來，我就打電話給陳忠遠叫他找一些人過來，我等了一
      會兒他還沒來，所以我又打給許順成，問他們到了沒，我
      講完電話後，約12點多，對方在包廂內吵架，其中有人就
      先走了，過沒多久，對方剩下的人要一起走了，此時許順
      成已到，在店外等著，等對方的人走出店外，我們四人也
      跟出去，這時死者在跟老板娘講話，許順成等人圍在旁邊
      」等語（見93年少連偵字第16號偵查卷(一)【下稱偵查卷(一)
      】第321頁）；於原審審理時時結證稱：我於93年6月24日
      在偵查中之陳述均屬實（見原審卷(一)第236 頁）。
  ６．上開證人之證言互核均相符合，足認被告童錦正確實因不
      滿被害人游志揚將熱茶水潑到其女友許方瑗身上，卻未道
      歉而認其態度不佳，進而有修理、傷害被害人游志揚與其
      同行友人游正同、林泰山等人之意。
（二）另查，
  １．證人即同案少年葉０傑於93年5 月20日警詢時證稱：「當
      天我與潘０晟、趙０豪、『豪偉』（許順成）及三名不知
      姓名的青少年，本來在金山鄉○○路一家『神網』網咖前
      聊天，其中有人說要去『十五的月亮』卡拉ＯＫ店，我就
      騎機車載潘０晟一起去，到了店外不久便一同進入店內，
      與童錦正、張文瑞、周嘉鴻、許詠矜會合，接著便一起到
      店門口等，等到游志揚一行人出來，雙方便僵持談話，後
      來不知是誰喊打，大家便一湧而上圍毆游志揚受傷倒地，
      我是赤手空拳打他，當時人很多」等語（見偵查卷(一)第76
      頁）；其復於偵查時證稱：「93年4 月26日凌晨我和『黑
      人』（潘０晟）、趙０豪及許順成一起騎機車過去『十五
      的月亮』，我們到達該店約11點到12點，到了後我們四人
      就進去找『大茂』（張文瑞），此時對方的人離開包廂走
      出店外，張文瑞他們四人跟著出去該店，我們四人也跟張
      文瑞出去，我看到張文瑞他們四人中有人在跟對方起口角
      ，後來童錦正就從路邊撿起一根長條狀的東西，衝過去一
      直打死者，其他人看到後，也有人衝過去」等語（見偵查
      卷(一)第75頁至第77頁、第343頁至第344頁）。
  ２．證人即同案少年趙０豪於偵查時證稱：「4 月25日當天晚
      上是『黑人』（潘０晟）找我去『十五的月亮』的，他說
      許順成說『大茂』（張文瑞）找他喝酒，後來我跟他就騎
      一台車過去，到了之後，我們就進去找他們，葉０傑、許
      順成他們當時已在那裡，我看到童錦正跟幾個客人出去店
      外，此時張文瑞說『出去看看』，於是我們全部都出去看
      ，看到童錦正在跟幾個客人吵架，吵一吵客人要去開車，
      童錦正就在門口附近水溝拿了一支東西，並且說『打』，
      當時對方還有一個人走在後面，他就朝那人背後一直亂打
      ，他喊打時另有二、三人衝過去」等語（見偵查卷(一)第36
      0頁至第361頁）。
  ３．證人即同案少年潘０晟於偵查時證稱：「93年4 月25日晚
      上是許順成找我去『十五的月亮』，我在路上遇到趙０豪
      ，就騎車載他過去，到了之後，我看到張文瑞、周顯圳、
      童錦正三人、老板娘（黃素英）還有另外二、三個我不認
      識的人從店裡面走出來，童錦正在跟幾個客人吵架，老板
      娘則在勸架，吵一吵客人要去開車，童錦正就在店外草叢
      邊拿了一支棍棒，並且說『打』，當時對方還有一人走在
      後面，他就朝那人背後一直亂打，他喊打時另有三、四人
      衝過去」等語（見偵查卷(一)第361至363頁）。
  ４．此外，並有被告許順成、童錦正、同案被告陳忠遠、張文
      瑞等人當時分別使用之門號為0000000000、0000000000、
      0000000000、0000000000號行動電話於案發期間之雙向通
      聯紀錄各一份在卷可憑（見偵查卷(一)第204頁至第205頁、
      第225頁至第226頁、第196頁、第232頁至第234頁）。
  ５．綜合上開證人張文瑞、葉０傑、趙０豪、潘０晟之證述，
      足以認定被告童錦正係透過被告張文瑞以電話通知被告許
      順成、陳忠遠等人至「十五的月亮」與其會合，姑不論其
      等於電話中邀約之內容係為唱歌喝酒，或係為打架尋仇，
      然被告許順成與證人即少年潘０晟、趙０豪、葉０傑等人
      接獲通知陸續抵達現場後，即與被告童錦正、張文瑞、許
      詠矜、周顯圳等人一同圍堵在「十五的月亮」大門，阻撓
      被害人游志揚等人離去，並在被告童錦正喊「打」、「呼
      死」等語時，上開圍堵於大門口之人並分別毆打被害人游
      志揚、追逐急忙逃跑之證人游正同、林泰山，顯然被告童
      錦正、周顯圳、許順成、張文瑞、許詠矜與少年葉０傑、
      潘０晟、趙０豪於斯時即已基於共同傷害之犯意而分工為
      之，已可認定。
  ６．至於被告許順成與少年葉０傑、潘０晟、趙０豪於偵查時
      雖對於其等分別抵達現場之先後順序及方式供述不一，然
      其等均一致證稱被告童錦正、周顯圳、許順成、張文瑞、
      許詠矜及少年葉０傑、趙０豪、潘０晟等人於被害人游志
      揚等人離去時，有圍堵於「十五的月亮」店門口乙節，故
      其等陳述不一部分，並不影響此部分事實之認定，附此說
      明。
（三）被告童錦正雖辯稱：游志揚被打時我在店內，我並沒有打
      游志揚，也沒有喊打云云。然查，被告童錦正先在現場喊
      「打」、「呼死」後，並拾起路旁之長條型棍棒上前毆打
      被害人游志揚乙節，業據證人葉０傑、潘０晟、趙０豪於
      檢察官偵查時證述綦詳，已如上述；證人即共同被告許順
      成於偵查時並證稱：「當晚抵達『十五的月亮』時我有進
      去找張文瑞，不到10秒鐘，有二、三個客人（游志揚、游
      正同、林泰山）要離開，童錦正跟張文瑞就叫他們等一下
      不要走，我們四人（許順成、葉０傑、潘０晟、趙０豪）
      跟著出去看發生何事，童錦正跟他們對話的語氣不是很好
      ，講一講之後，那些客人要去開車了，童錦正就開口喊打
      ，接著他就拿一支類似長棍的東西打死者（游志揚），另
      還有四、五人衝過去，只有童錦正一個人拿武器」等語（
      見偵查卷(一)第333至334頁）；其於原審審理時亦結證稱對
      其於93年7 月15日偵查中之陳述並無意見等語（見原審卷
      (一)第252 頁）。上開證人之證詞互核一致，況經原審當庭
      勘驗臺灣基隆地方法院檢察署檢察官訊問證人潘０晟、趙
      ０豪及被告許順成之偵訊光碟結果，其陳述內容與偵訊筆
      錄之記載相符（見原審卷(一)第247頁、第252頁），足認其
      等上開證言顯與事實相符，可以採信，被告童錦正確有持
      棍毆打游志揚之犯行洵堪認定。其上開所辯，與事實不符
      ，不足採信。雖證人許順成、葉０傑、潘０晟、趙０豪等
      人嗣於原審審理時均改稱：「不確定是何人毆打游志揚」
      云云，顯係事後迴護被告童錦正之詞，委無可採。被告童
      錦正之選任辯護人雖為被告童錦正辯護稱：「被告童錦正
      不在現場」云云，然查此部分之主張，無非係以證人黃素
      英於原審審理時證稱：「當天我有喝酒，因一向是童錦正
      、許方瑗、蔡宛真照顧我，所以應該是他們扶我進來，我
      知道當天聽約有二、三人扶我」、證人即在場之目擊者簡
      祥任證稱：「黃素英陪三男三女離開，有回到店內，好像
      有人陪她進來」等語（見原審卷(二)第4頁至第8頁），據以
      推論被告童錦正於被害人游志揚遭人毆擊時不在場；惟證
      人黃素英與被告童錦正一向友好，其所言是否有迴護被告
      童錦正之虞，尚未可知，且證人黃素英、簡祥任實際上僅
      證稱好像有二、三人扶黃素英，至於在場真正扶持已受傷
      的黃素英之人是否確為被告童錦正，亦未明確指明，僅有
      推測而已，況且證人黃素英上開所證，顯然與證人許順成
      、葉０傑、潘０晟、趙０豪上開證述內容相左，自難採為
      被告童錦正不在場之證明，附此說明。
（四）再查，就現場證人游正同：
  １．其於案發後之93年5 月17日製作警詢筆錄時，即依據口卡
      指認出被告童錦正、周顯圳係當天在「十五的月亮」門口
      圍毆被害人游志揚之人（見偵查卷(一)第58頁至第61頁、第
      66頁至第67頁，本院卷第210頁正反面）。
  ２．於原審審理時亦證稱：我有看到很多人在打游志揚，我認
      不出是誰，但確定童錦正、周顯圳有衝過來等語（見原審
      卷(一)第225頁）。
  ３．復於原審少年法庭93年6 月17日訊問時當時指稱：「當時
      許順成、潘０晟都在機車上，都有衝過來打人，先衝向游
      志揚的後面，我不能確定是何人拿東西打，但我可以確定
      許順成有衝過來‧‧‧趙０豪、葉０傑也有在場，也是坐
      在機車上，當時人很多，我確定所有的人（含趙０豪、葉
      ０傑）都有衝過來」等語（見原審93年度少調字第157 號
      卷【下稱原審少調卷】第197頁至第198頁）。
  ４．於本院審理時則澄清證稱：「（問：在本案事發後，你在
      警察局一共作過五次筆錄，前三次筆錄時，你提及現場天
      色昏暗，人比較多，你沒有辦法指認，為什麼到了第三次
      93年5 月17日在警察局作筆錄時，你卻可以清楚講出有童
      錦正、周顯圳有在場圍毆游志揚？）我是外地人，當時都
      不認識這些人，一直到第三次作筆錄時，警察把口卡拿出
      來給我看，我才能夠認出來。（問：前兩次作筆錄時，你
      也看不到其他同案被告？）是的。（問：你是否可以確定
      ，準備動手時，有聽到有人用台語喊「打」、「給他死」
      ？）有，一講完，整群人就衝出來，還有人拿棍子。（問
      ：你可以確定喊這句話的人是誰嗎？）我沒有辦法確定，
      因為這麼多人在喊。（問：你可否確認人家喊這句話當時
      ，法庭上的童錦正、周顯圳、許順成他們有無在場？〈令
      其指認〉）有，他們都在。（問：張文瑞、許詠矜有無在
      場？）都在。（問：趙０豪、葉０傑、潘０晟這些少年都
      在嗎？）都在，有些站著有些坐在機車上。（問：除了本
      案被告、少年，還有其他人嗎？）有，人很多。‧‧‧（
      問：當時打游志揚確切是誰，你無法辨識？）因為一大群
      人很混亂，沒有辦法一一辨識。（問：你可否確認在庭許
      順成，當時有無打游志揚？）雖然我沒有辦法確認他有無
      打游志揚，但是他是在一群人中的一個，而且是一群人衝
      過去打。（問：當時是什麼樣的狀況，你會特別記得許順
      成是一群人中其中一個？）警察要我說出來，我說不出來
      ，但是看口卡我認得出來。」（見本院卷第210頁至第212
      頁）。
      顯然證人游正同確實在案發後見到被告周顯圳、許順成之
      口卡或本人時，即能具體指認被告周顯圳、許順成均有下
      手參與圍毆被害人游志揚之事實。
（五）再參以：
  １．證人張文瑞於偵查時供稱：「（在店門口）死者（游志揚
      ）在跟老板娘（黃素英）講話，許順成等人圍在旁邊，等
      對方講完話要走開去開車，突然有人喊打，在外的人就衝
      上去打死者，而死者的二個朋友（即游正同、林泰山）見
      狀就跑，我與許詠矜就去追林泰山，但沒追到‧‧‧我看
      到外面的人，包括許順成、趙０豪、潘０晟、葉０傑、另
      外一、二人我不認識及周顯圳、童錦正全部都衝向死者，
      因為我看到他們全部都在打死者，所以我才跟許詠矜去追
      林泰山」等語（見偵查卷(一)第320 頁）；其於原審審理時
      亦結證稱其於93年6 月24日偵查中之陳述屬實（見原審卷
      (一)第236 頁），即證人張文瑞已明白證稱被告周顯圳、許
      順成確有參與下手毆打游志揚之事實無訛。互核上述證人
      游正同與張文瑞之證詞悉相符合，足認應與事實相符。
  ２．證人即同案少年葉０傑，
      (1)其於93年5 月20日警詢時證稱：「我與潘０晟、趙０豪
        、童錦正、張文瑞、周顯圳、許詠矜、童文星及不知名
        三個少年，於93年4月26日0時許，在萬里鄉大鵬村頂社
        16之4 號的『十五的月亮』卡拉ＯＫ店前，一起圍毆一
        個人，後來那個人傷重不治死亡。我不清楚原因，我是
        和人一起去的，有人喊打我就打。‧‧‧大家一湧而上
        圍毆游志揚受傷倒地，我是赤手空拳打他」等語（見偵
        查卷(一)第76頁至第77頁）。
      (2)其於偵查時則結證稱：「我看到張文瑞他們四人（童錦
        正、周顯圳、張文瑞、許詠矜）中有人跟對方起口角，
        後來童錦正拿一根棍棒衝過去打游志揚，其他人看到後
        ，也有衝過去（包括和張文瑞同桌之其他三人，即周顯
        圳、童錦正、許詠矜）」等語（見偵查卷(一)第343 頁至
        第344 頁）。
      (3)其於原審少年法庭時證稱：「童錦正喊打時，另有二、
        三人衝過去（打游志揚）」等語（見偵查卷(一)第361 頁
        ）。
  ３．證人趙０豪則證稱：「我看到童錦正、張文瑞、許詠矜、
      周顯圳和對方在店外起衝突，有人喊打，就看到童錦正、
      張文瑞、許詠矜、周顯圳四人衝過去」等語（見原審卷(一)
      239頁）。
  ４．上開三位證人均一致證稱被告周顯圳確於毆打被害人游志
      揚之起初即衝上前參與圍毆，益徵被告周顯圳確有下手毆
      打被害人游志揚游志揚無誤。至於證人葉０傑、潘０晟、
      趙０豪嗣後於原審審理時改口稱在現場雖有聽到人喊打，
      但馬上就看到一堆人過去打人，至於誰打誰不清楚，許順
      成沒有參與云云，顯與證人游正同、張文瑞上開證述內容
      相悖，應係迴護與其等共赴「十五的月亮」之被告許順成
      ，藉以脫免自身罪責之詞，自非可採。被告周顯圳、許順
      成上開辯解，不足採信。
（六）又查，臺北縣政府警察局勤務指揮中心於93年4 月26日凌
      晨0 時53分，接獲民眾報案，表示有民眾在臺北縣萬里鄉
      「十五的月亮」卡拉ＯＫ店前持棍棒鬥毆事件，有臺北縣
      政府警察局勤務指揮中心受理各類案件記錄單一份在卷可
      憑（見偵查卷(一)第179頁），經警到場處理，並於93年4月
      26日將被害人游志揚送往長庚紀念醫院基隆分院急診，同
      日接受開顱手術清除顱內積血，術後轉入加護病房治療，
      至同年5 月17日急救無效，於該日上午10時25分死亡，經
      臺灣基隆地方法院檢察署檢察官督同法醫師相驗及法務部
      法醫研究所解剖鑑定結果，認為：「游志揚係遭鈍器（即
      可能球棒）重擊致頭部外傷及顱內出血，並併發腦死及嚴
      重支氣管肺炎而死亡」，而法務部法醫研究所並就本案提
      供意見，認：「(一)死者游志揚從被打至死亡共計住院二十
      一日，當初即使有程度較輕的毆擊傷也很可能已痊癒而消
      失。(二)病歷摘要中並未記載有頭部以外地方的傷勢，但提
      及球棒或車禍造成頭部外傷。(三)死亡時腿、臂是有數處皮
      下出血，不一定是外傷，也有可能是死前凝血功能失常所
      致。綜合以上，游志揚除了頭部鈍器傷之外，並未發現其
      他各處的鈍器傷及銳器傷。其他處縱使有毆擊傷，恐也難
      看出。依傷勢及資料記載，其頭部之傷應該是球棒所擊，
      無法看出有特別的另類鈍器傷」等情，有長庚紀念醫院基
      隆分院於93年5 月17日出具之診斷證明書（見偵查卷(一)第
      113 頁）、出院病歷摘要（見相字卷第118頁至第119頁）
      、法務部法醫研究所於93年6月21日以法醫理字第0930001
      908 號函所附之（93）法醫所醫鑑字第0766號鑑定書（見
      相字卷第171頁至第176頁）、法務部法醫研究所於94年11
      月21日出具之法醫理字第0940004509號函（見原審卷(一)第
      198 頁）、游志揚之相驗及解剖照片共四十二張（見相字
      卷第177頁至第194頁）、臺灣基隆地方法院檢察署相驗屍
      體證明書（見相字卷第162之1頁）等在卷可稽。衡情，被
      害人游志揚在走出『十五的月亮』卡拉ＯＫ店時，身體並
      未受傷，已經在場證人分別證述在卷，其遭被告童錦正、
      周顯圳、許順成及少年潘０晟、趙０豪、葉０傑與另三位
      不知姓名之少年以木棍及徒手圍毆後，始倒在血泊中，經
      送醫後不治死亡（經過如上所載），其間既無其他因素介
      入，顯然被害人游志揚之死亡結果確係遭被告童錦正、周
      顯圳、許順成、少年潘０晟、趙０豪、葉０傑與另三位不
      知姓名之少年等人圍毆之傷害行為所造成無訛。
（七）按共同正犯之意思聯絡，不限於事前有所協議，其於行為
      當時，基於相互之認識，以共同犯罪意思參與者，亦無礙
      於共同正犯之成立；且意思之聯絡並不限於事先有所謀議
      ，即僅於行為當時有共同犯意之聯絡者，亦屬之，且其表
      示之方法，亦不以明示通謀為必要，即相互間有默示之合
      致，亦無不可。是共同實施犯罪行為之人，在合同意思範
      圍以內，各自分擔犯罪行為之一部，相互利用他人之行為
      ，以達其犯罪之目的，即應對全部所發生之結果，共同負
      責。又刑法第277條第2項前段之傷害致人於死罪，係因犯
      罪致發生一定結果而加重其刑之加重結果犯，以行為人對
      於結果之發生「有預見之可能」為要件。而所謂能預見乃
      指客觀情形，即依一般人之知識經驗可得預見其發生死亡
      結果為已足，與主觀上有無預見之情形不同。即加重結果
      犯之成立，以行為人對於結果之發生在客觀情形有預見之
      可能，即有適用。又共同正犯之行為，應為整體觀察，而
      為整個共同行為負其責任，非得僅就自己實施之行為負責
      。本件被害人游志揚所受之致命傷，依卷附之上開長庚紀
      念醫院基隆分院診斷證明書、出院病歷摘要、法務部法醫
      研究所（93）法醫所醫鑑字第0766號鑑定書、法醫理字第
      0940004509號函、解剖照片、臺灣基隆地方法院檢察署相
      驗屍體證明書等書證之記載，雖可認定係被告童錦正以木
      棍毆打所造成，惟其傷害行為既在被告童錦正、周顯圳、
      許順成三人犯罪之共同意思範圍內，被告周顯圳、許順成
      對於被告童錦正之實施行為，既互相利用，就傷害之結果
      ，自應共同負責，不得僅以非其等所為而解免罪責。又，
      殺人與傷害之區別，應以有無殺意為斷，其受傷部位是否
      致命部位，有時雖可藉為認定有無殺意之心證，究不能據
      為絕對標準（參照最高法院18年上字第1309號判例意旨）
      。經查，被告童錦正、周顯圳、許順成與被害人游志揚彼
      此間並不相識亦無仇隙，當日係因被害人游志揚先誤將茶
      水燙到被告童錦正之女友許方瑗，因未致歉而肇致被告童
      錦正、周顯圳、許順成等人心有不滿而動手圍毆被害人游
      志揚，已如上述，顯見被告童錦正、許順成、周顯圳三人
      與被害人游志揚間並無深仇大恨，被告童錦正、許順成、
      周顯圳三人縱因不滿被害人游志揚之作為而有毆打人之動
      機，然衡情應無僅因此細故即驟生殺人之動機，而非致被
      害人游志揚於死不可。檢察官僅因被害人游志揚受擊部位
      係屬人體頭部要害，遽認被告童錦正、許順成、周顯圳三
      人有殺人之犯意，與經驗法則有違。再者，依吾人日常生
      活之經驗，均知出於衝動毆人，且係數人圍毆一人時，此
      際，如其中有一人以棍棒作為毆人器械，在客觀上可以預
      見若棍棒敲擊到人體要害，會有發生死亡結果之危險，被
      告周顯圳、周顯圳、少年潘０晟、趙０豪、葉０傑與另三
      位不知姓名之少年等人，縱均係出於與被告童錦正共同傷
      害人身體之犯意，惟其等圍毆之行為，最後終因被告童錦
      正以棍棒敲擊到被害人游志揚之頭部，導致被害人游志揚
      因此傷重死亡之結果，其間顯然有相當因果關係甚明，則
      其等對於被害人游志揚因受傷害而致死之結果自應共同負
      擔罪責。綜上所述，被告童錦正、周顯圳、許順成共同犯
      傷害游志揚致死之犯行，事證已臻明確，其等之犯行洵堪
      認定，均應依法論科。
二、論罪與科刑：
（一）新舊法比較─
      被告行為後，刑法部分條文業於94年1月7日修正，94年 2
      月2 日公布，95年7月1日施行，現行刑法第2條第1項規定
      ：「行為後法律有變更者，適用行為時之法律，但行為後
      之法律有利於行為人者，適用最有利於行為人之法律。」
      上開規定乃與刑法第1 條罪刑法定主義契合，而貫徹法律
      禁止溯及既往原則，係規範行為後法律變更所生新舊法律
      比較適用之準據法，是刑法第2 條本身雖經修正，但刑法
      第2 條既屬適用法律之準據法，本身尚無比較新舊法之問
      題，應一律適用裁判時之現行刑法第2 條規定以決定適用
      之刑罰法律。又本次刑法修正之比較新舊法，應就罪刑有
      關之共犯、未遂犯、想像競合犯、牽連犯、連續犯、結合
      犯、以及累犯加重、自首減輕暨其他法定加減原因（如身
      分加減）與加減例等一切情形，綜其全部罪刑之結果而為
      比較，最高法院95年5 月23日95年度第八次刑庭會議決議
      可資參照。又法院裁判時已在新法施行之後，如新舊法條
      文之內容有所修正，除其修正係無關乎處罰之輕重或要件
      內容之不同，而僅為其他純文字之修正，非該條所指之法
      律有變更者，可毋庸依該規定為新舊法之比較，而應依一
      般法律適用原則，適用裁判時法外，即應適用新法第2 條
      第1 項之規定，為「從舊從輕」之比較。經查，
  １．修正前刑法第28條規定：「二人以上共同實施犯罪之行為
      者，皆為正犯」，修正後刑法第28條則規定：「二人以上
      共同實行犯罪之行為者，皆為正犯」，其中「實施」一語
      ，涵蓋陰謀、預備、著手及實行之概念在內，其範圍較廣
      ；而「實行」則著重於直接從事構成犯罪事實之行為，其
      範圍較狹，是修正後刑法共同正犯之範圍已有限縮，共同
      正犯之範圍既因此而有變動，自屬犯罪後法律有變更，而
      非僅屬純文字修正，應有新舊法比較適用之問題（參照最
      高法院96年度臺上字第3773號判決意旨），被告就上開事
      實一（二）之犯罪行為，依新舊法均成立共同正犯，適用
      新法並無較有利於被告。
  ２．刑法第33條第5 款業已修正為：「主刑之種類如下：五、
      罰金：新臺幣一千元以上，以百元計算之」，已將法定刑
      罰金之最低額提高為新臺幣一千元，與該條文修正前規定
      罰金最低額為銀元一元，而依現行法規所定貨幣單位折算
      新臺幣條例第2 條，換算為新臺幣僅為新臺幣三元。因此
      ，比較上述修正前、後之刑罰法律，自以被告等行為時關
      於科處罰金刑之法律較有利於被告。
  ３．綜上所述，經綜合比較上開法律變更之情形，被告行為時
      之舊法對其較為有利，自應依修正後刑法第2條第1項前段
      規定，適用修正前刑法。
（二）罪名─
      核被告童錦正、周顯圳、許順成三人所為，均係犯刑法第
      277條第2項前段之傷害致死罪；被告童錦正、周顯圳、許
      順成三人基於普通傷害之犯意毆打被害人游志揚導致其因
      傷重致死之行為，起訴意旨認係犯刑法第271條第1項之殺
      人罪，尚有未洽，惟起訴之基本社會事實相同，自應依法
      變更起訴法條。
（三）共同正犯─
      被告童錦正、周顯圳、許順成與另被告張文瑞、許詠矜（
      張文瑞、許詠矜二人就此部分未據起訴）、少年潘０晟、
      趙０豪、葉０傑及另三位不知姓名之少年間，就傷害被害
      人游志揚致死部分，有犯意之聯絡與行為之分擔，為共同
      正犯。
（四）依兒童及少年福利法之加重─
      又兒童及少年福利法已於92年5 月28日制定公布，並於同
      年月30日生效，該法第70條第1 項前段規定「成年人教唆
      、幫助或利用兒童及少年犯罪或與之共同實施犯罪或故意
      對其犯罪者，加重其刑至二分之一」，此項規定為少年事
      件處理法第85條第1 項之特別規定，依後法優於前法，特
      別法優於普通法之之原則，自應優先於少年事件處理法適
      用。查被告童錦正係70年6月5日出生，被告周顯圳係69年
      10月22日出生，行為時均已係年滿二十歲之成年人，少年
      潘０晟（75年０月０日生）、趙０豪（76年０月０日生）
      、葉０傑（76年０月０日生），行為均時係十四歲以上未
      滿十八歲之少年，有其等之年籍資料在卷可按，被告童錦
      正、周顯圳成年人與未滿十八歲之少年潘０晟、趙０豪、
      葉０傑（76年０月０日生），行為均時係十四歲以上未共
      同實施犯罪，自應依兒童及少年福利法第70條第1 項之規
      定加重其刑（無期徒刑部分依法不得加重），檢察官認應
      依少年事件處理法第85條第1 項規定加重其刑，尚有未洽
      。
（五）原判決部分應撤銷之理由─
      原審認被告童錦正、周顯圳、許順成三人之罪證明確，予
      以論罪科刑，固非無見，惟：
      (1)被告童錦正、周顯圳、許順成三人行為後，刑法於94年
        2月2日修正公布，95年7月1日施行，被告三人行為後關
        於刑法第28條、第33條第5 款均有修正，原判決未及比
        較適用。
      (2)刑法上之加重結果犯，係以行為人對於加重結果之發生
        客觀上有預見之可能，能預見而不預見者為要件。刑法
        第277條第2項前段之傷害致人於死罪，係對於犯普通傷
        害罪致發生死亡結果所規定之加重結果犯，依同法第17
        條規定，以行為人能預見其死亡結果之發生而不預見為
        要件，此所謂能預見，係指客觀情形而言，與加害人本
        身主觀上有無預見之情形不同。倘加害人主觀上已有預
        見，而結果之發生又不違背其本意時，則屬刑法第13條
        第2 項所規定間接故意之範疇，無復論以加重結果犯之
        餘地。因此加害人對於結果之發生「客觀上」能否預見
        、「主觀上」是否不預見，以及該項結果之發生有無違
        背其本意，均與加害人應負何種刑責之判斷攸關，此項
        構成犯罪之事實，依刑事訴訟法第308條、第310條第 1
        款規定，不僅於犯罪事實中應明白認定，且須於理由內
        說明其憑以認定之證據，方足以資論罪科刑。原判決認
        被告童錦正、周顯圳、許順成、張文瑞、許詠矜及少年
        葉０傑、趙０豪、潘０晟與另三位不詳姓名之少年等人
        對被害人游志揚部分係犯傷害致死罪，惟於事實欄卻記
        載：「渠等均明顯可以預見在圍毆時，被毆打對象幾無
        反抗機會，如參毆打之人持有木棍之器械下手毆擊，有
        導致被毆者受重創死亡之可能，於見童錦正自路旁草叢
        中取得木棍一支（形狀如棒球棒）下手毆打時，竟未阻
        止，猶承上開共同傷害之犯意，分工由周顯圳、許順成
        及少年潘０晟、趙０豪、葉０傑犯與另三位不知名之少
        年，均以徒手，和持有木棍之童錦正一同圍毆走在最後
        之游志揚，童錦正更以木棍猛擊游志揚頭部，使游志揚
        倒在血泊中‧‧‧‧」等語（見原判決第四頁第19行至
        26行），即有未洽。
      (3)被告許順成係74年3 月10日出生，有其年籍資料在卷可
        按，其為本件行為時（即93年4 月26日）尚未成年，原
        判決認其係成年人與未滿十八歲之少年共同實施犯罪，
        應依兒童及少年福利法第70條第1 項之規定加重其刑，
        亦有違誤。
      被告童錦正、周顯圳、許順成三人就此部分提起上訴，仍
      執陳詞否認犯傷害致死罪，檢察官據告訴人之請求提起上
      訴，指稱被告童錦正、周顯圳、許順成、張文瑞、許詠矜
      與少年潘０晟、趙０豪、葉０傑與另三位不知名之少年等
      人係以殺人意思而共同殺害被害人游志揚，原審認定其行
      為係傷害致死，顯有誤會等語，其上訴固無理由，惟因原
      判決關於此部分既有上開可議之處，自應由本院將此部分
      撤銷改判。
（六）科刑─
      爰審酌被告童錦正係本案主謀，僅因被害人游志揚因與友
      人談話間不悅而不小心致熱茶水濺到其女友許方瑗之細故
      ，即決意傷害人之身體，並進而持木棍毆擊致被害人游志
      揚傷重身亡，惡性重大，且其犯後毫無悔意，更於案發後
      陸續恐嚇共同被告許順成（見偵查卷(一)第334 頁）、少年
      潘０晟（見偵查卷(一)第363頁）、趙０豪（見偵查卷(一)第3
      61頁）、葉０傑（見偵查卷(一)第344 頁）等人不得供出案
      情，態度惡劣；被告周顯圳、許順成二人年輕氣盛，因細
      故即與友人童錦正共同圍毆被害人游志揚致其死亡，於犯
      後亦未能坦承犯行，並無悔悟之心，復考量被告童錦正、
      周顯圳、許順成三人之品行、生活狀況、智識程度、犯罪
      所生之損害等一切情狀，分別量處有期徒刑十二年、十年
      及九年，以示懲儆。
（七）至於被告童錦正持以毆擊被害人游志揚之木棍，已遭棄置
      滅失，為免日後執行困難，均不予宣告沒收，併此敘明。
乙、上訴駁回（即被告許詠矜與另被告張文瑞被訴對被害人游正
    同、林泰山犯殺人未遂經原審判處無罪）部分：
一、公訴意旨略以：緣被害人林泰山、游正同在步出「十五的月
    亮」後，聽聞有人叫喊「打」、「呼死」聲後，即往前奔跑
    ，被告張文瑞、許詠矜二人竟共同基於殺人之犯意持石頭、
    磚塊在後追逐，被害人林泰山倖得脫逃，被害人游正同則躲
    入先前停在「十五的月亮」店前路旁其所有車牌號碼9N─03
    57號廂型車駕駛座內，因駕駛座旁左前車窗未關，仍為石頭
    、磚塊擊中頭部而受有頭部封閉性受傷、頭皮二公分撕裂傷
    等傷害，但倖免於難等情，因認被告張文瑞、許詠矜二人此
    部分涉犯刑法第271條第2項、第1 項之殺人未遂罪嫌云云。
二、按犯罪事實應依證據認定之，無證據不得認定犯罪事實；又
    不能證明被告犯罪者，應諭知無罪之判決，刑事訴訟法第15
    4條第2項、第301條第1項前段分別定有明文。又事實之認定
    ，應憑證據，如未能發現相當證據，或證據不足以證明，自
    不能以推測或擬制之方法，為裁判之基礎（最高法院40年台
    上字第86號判例意旨參照）。
三、檢察官認被告許詠矜與同案被告張文瑞共同涉犯刑法第 271
    條第2項、第1項之殺人未遂罪，無非係以：證人游正同之證
    言及前開論處被告童錦正、周顯圳、許順成三人傷害致死罪
    之證據，為其主要論據。
四、訊據被告許詠矜堅決否認有持磚頭追打被害人游正同之犯行
    ，辯稱：我因為林泰山對許詠矜嗆聲，想打林泰山，所以只
    有去追林泰山，並沒有持磚頭追打游正同等語。
五、本院之認定：
（一）經查，被告許詠矜與另被告張文瑞、童錦正、周顯圳及陸
      續抵達現場之被告許順成、少年潘０晟、趙０豪、葉０傑
      與另三位不知名之少年等人圍堵在「十五的月亮」大門，
      阻撓被害人游志揚、游正同、林泰山等三人離去，並在被
      告童錦正喊「打」時，上開圍堵於大門口之人即分別毆打
      被害人游志揚及追逐被害人游正同、林泰山，顯然被告許
      詠矜與被告張文瑞、童錦正、周顯圳、許順成、少年葉０
      傑、潘０晟、趙０豪與另三位不知名之少年等人於斯時即
      有傷害游志揚等三人之共同犯意聯絡，已如上述。惟查被
      告許詠矜、另被告張文瑞二人與游正同、林泰山之間並無
      深仇大恨，被告許詠矜、另被告張文瑞二人縱使不滿被害
      人游正同、林泰山二人，然衡情應無僅憑此細故即驟生殺
      人之動機而非致被害人游正同、林泰山二人於死不可之理
      。檢察官認被告許詠矜、另被告張文瑞二人有殺人之犯意
      ，顯與經驗法則有違。
（二）次查，被告許詠矜堅詞否認有持磚塊或硬物丟擲被害人游
      正同之行為，而依證人即被害人游正同於原審少年法庭（
      93年度少調字第157號案件）訊問時到庭證稱：「我們在4
      月26日凌晨零時40分左右離開，出來時有十幾個少年圍在
      門口，老闆娘黃素英跟他們說沒事，我走在游志揚前面，
      林泰山在更前面，我車停在卡拉ＯＫ店左邊的電線桿旁，
      我開遙控鎖時看見有一群人朝游志揚的頭打下去，當時游
      志揚未走到車旁就倒在地上，那時也有人朝我追打過來，
      我自己頭部也有受傷」等語（見原審少調卷第197至198頁
      ）；於原審審理時亦證稱：「當時林泰山走在前面，游志
      揚在店門口跟黃素英講話，我從店門口走向停車處，游志
      揚在後，突然有人喊『敲呼他死』，我回頭看到游志揚被
      打倒在地，當時我很緊張，究竟多少年圍在游志揚身邊，
      我不清楚，將游志揚打倒在地到，才有人從店門口追我，
      不清楚有多少人追我，認不出追我的人。因為駕駛座的門
      窗玻璃沒有關，有一個硬物丟擲到我的左太陽穴處，伸手
      一摸有流血」等語（見原審卷(二)第24頁至第25頁）；於本
      院審理時復在庭具結後證稱：「（問：你知道一開始是誰
      追你嗎？）一群人追我，不只兩個人，我在前面，游志揚
      在後面，他們一群人一邊追一邊用台語喊「給他死」、「
      全部打死」。（問：你後來是被石頭打到？）當時我很緊
      張，我不知道我被什麼打到。（問：那時候你人已經躲到
      車上嗎？）我在跑時，沒有被打到，我是躲在車上時，不
      知道什麼東西打我的車子，我的車窗也破掉。（問：你不
      是因為沒有關駕駛座的車窗而被打到的嗎？）車窗沒有關
      完整，所以我被打到，車窗也被打到。（問：在這時丟你
      的人，你是否可以認出來？）我看到都是一群人，我不認
      得他們，我看到游志揚被打倒，接下來就攻擊我。（問：
      你可以認得第三個穿藍襯衫〈即許詠矜〉的人嗎？你在車
      上，被攻擊時，這個人在嗎？）我在車上時，很多人攻擊
      我，我認不出來。但是我把車開回來，周顯圳也在場，他
      用石頭砸到我的車。（問：你自己躲到車上被攻擊的那段
      ，你只知道很多人攻擊你，但是你認不出來是誰？）是的
      ，當時我的頭突然被敲到，我也呆了一下。」等語（見本
      院卷第211 頁反面）。是以，被害人游正同並無法指認就
      究竟係被何人追打、或被何人丟擲硬物致其太陽穴受傷，
      到庭被告許詠矜是否為追打其之人，而被告張文瑞亦因精
      神疾病無從到庭再為證述，自難認係被告許詠矜有與另被
      告張文瑞二人持磚塊或硬物在被害人游正同後方追打、丟
      擲其成傷。從而並無積極證據足以證明被害人游正同所受
      之傷害係被告許詠矜所為。
（三）再查，證人林泰山於偵查及原審審理時亦未具體陳明究係
      何人在其後方追逐（見相字卷第125 頁正反面，偵查卷(二)
      第157 頁，原審卷(二)第26頁至第28頁），雖被告許詠矜與
      另被告張文瑞於原審審理時均自白：我們二人在後追逐林
      泰山，是為了想打他等語，然證人林泰山之身體並未遭受
      任何之傷害，此經證人林泰山供明在卷，縱被告張文瑞、
      許詠矜已著手於傷害林泰山之行為，然證人林泰山既未成
      傷，而刑法傷害罪亦無處罰未遂犯之規定，則被告許詠矜
      與另被告張文瑞二人亦不該當於傷害罪之構成要件。
（四）此外，復查無其他積極證據，足資證明被告許詠矜有檢察
      官所指之殺人未遂（被害人游正同、林泰山部分）犯行，
      亦查無被告許詠矜有犯刑法傷害罪之犯行，揆諸上揭說明
      ，不能證明被告許詠矜犯罪，就此部分，原審諭知被告許
      詠矜無罪之判決，自無不合，檢察官上訴猶執陳詞指被告
      許詠矜此部分犯罪，其上訴無理由，應予駁回。
丙、併予敘明部分：
    按共同實施犯罪行為之人，在合同意思範圍以內，各自分擔
    犯罪行為之一部，相互利用他人之行為，以達其犯罪之目的
    者，即應對於全部所發生之結果，共同負責。因之，如與其
    他共犯共同實施輕罪行為中，他共犯於中途另行起意改以犯
    重罪之意思而實施犯罪，致發生重罪之結果者。行為人對於
    重罪部分雖無積極合同之意思，固不能依共同正犯論擬。然
    如其能預見共犯之行為有致生重罪結果之危險，仍利用該共
    犯之行為，或縱容、默許共犯為之，而不違背其本意。或雖
    其主觀上無此預見及本意，然仍互相利用共犯之行為以達其
    原定犯輕罪之目的者，仍應分別情形論以該重罪之間接故意
    犯或該輕罪之加重結果犯，尚難單純以輕罪論擬（最高法院
    89年度台上字第1490號裁判參照）。本件被告張文瑞、許詠
    矜與被告童錦正、周顯圳、許順成、少年潘０晟、趙０豪、
    葉０傑與另三位不知名之少年等人於上揭時地圍堵在「十五
    的月亮」大門，在被告童錦正喊「打」時，其等分別上前毆
    打被害人游志揚或追逐被害人游正同、林泰山，顯見其等均
    有傷害之共同犯意聯絡，業如上述，其中被告童錦正持棍棒
    重擊被害人游志揚頭部，造成外傷及顱內出血，併發腦死及
    嚴重支氣管肺炎而死亡之行為，在客觀上而言有預見發生死
    亡結果之可能，是參與毆打被害人游志揚之人（即被告童錦
    正、周顯圳、許順成、少年潘０晟、趙０豪、葉０傑與另三
    位不知名之少年等人）對於游志揚之死亡結果發生，自應共
    同負責。至於被告張文瑞、許詠矜二人雖未出手毆打被害人
    游志揚，然其二人眼見另被告童錦正、周顯圳、許順成及少
    年葉０傑、趙０豪、潘０晟與另三位不知姓名之少年共同圍
    毆游志揚時，童錦正係持有自路旁草叢中取得木棍一支下手
    毆打，被告張文瑞、許詠矜二人並未加以阻止，反而基於共
    同傷害之犯意，分工追打被害人游正同、林泰山，終使游志
    揚倒在血泊中，送醫不治死亡，顯然被告張文瑞、許詠矜二
    人，對於被害人游志揚死亡結果之發生，於客觀情形下亦能
    預見，自應就傷害游志揚致死之犯行論以共同正犯之責。檢
    察官對此部分漏未起訴，雖被告張文瑞、許詠矜二人若傷害
    游正同、林泰山部分成立犯罪，則與其等傷害被害人游志揚
    致死部分，具有一行為觸犯數罪名之異種想像競合犯關係，
    審判上不可分割，然因被告許詠矜、張文瑞二人經起訴之殺
    人未遂（被害人游正同、林泰山部分）部分，既經本院認定
    無罪，即與未起訴之他部分（傷害被害人游志揚致死部分）
    ，不生裁判上一罪之想像競合犯關係；關於嗣後因不滿被害
    人游正同開車撞到黃素英而再對游正同為傷害行為部分又係
    另行起意而為，從而有關被告張文瑞、許詠矜二人傷害被害
    人游志揚致死部分，即非本院得併為審酌之範圍，該部分自
    應由檢察官另行偵辦。
、適用之法條
（一）刑事訴訟法第369條第1項前段、第364條、第368條、第29
      9條第1項前段、第300條。
（二）兒童及少年福利法第70條第1 項前段，刑法第11條前段、
      第28條（修正前）、第277條第2項前段。
本案經檢察官張熙懷到庭執行職務。
中　　華　　民　　國　 100　　年　　6 　　月　　29　　日
 　　　　　       刑事第十四庭  審判長法　官  陳志洋
                                      法　官  梁耀鑌
                                      法　官  遲中慧
以上正本證明與原本無異。
如不服本判決，應於收受送達後10日內向本院提出上訴書狀，其
未敘述上訴之理由者並得於提起上訴後10日內向本院補提理由書
（均須按他造當事人之人數附繕本）「切勿逕送上級法院」。
                                      書記官  陳韋杉
中　　華　　民　　國　 100　　年　　6 　　月　　29　　日
附錄本案論罪科刑法條全文：
中華民國刑法第277條
I  傷害人之身體或健康者，處三年以下有期徒刑、拘役或一千
    元以下罰金。
II  犯前項之罪因而致人於死者，處無期徒刑或七年以上有期徒
    刑；致重傷者，處三年以上十年以下有期徒刑。
